【裁判字號】    88,訴,373
【裁判日期】    891012
【裁判案由】    遷讓房屋
【裁判全文】
臺灣宜蘭地方法院民事判決                    八十八年度訴字第三七三號
    原      告  宜蘭縣羅東鎮公所
    法定代理人  乙○○
    訴訟代理人  李秋銘律師
    被      告  甲○○        .
右當事人間遷讓房屋事件，本院判決如左：
    主      文
被告應將坐落宜蘭縣羅東鎮第二公有零售市場附設冷凍廠如附圖斜線所示面積八０平
方公尺之房屋遷空，並連同冷凍設備乙式返還原告。
原告其餘之訴駁回。
訴訟費用由被告負擔三分之二，餘由原告負擔。
本判決第一項部分，於原告以新台幣貳拾貳萬柒仟元為被告供擔保後，得假執行。但
被告如於假執行程序實施前以新台幣陸拾捌萬元為原告預供擔保，得免為假執行。
原告其餘假執行之聲請駁回。
    事      實
甲、原告方面：
一、聲明：
  (一)被告應將坐落宜蘭縣羅東鎮第二公有零售市場附設冷涷廠，如附圖斜線所示面積
    八○平方公尺之房屋及冷涷設備返還原告。
  (二)被告應自民國八十六年十一月二十六日起至遷讓房屋及並返還冷涷設備之日止，
    按月賠償原告新台幣（下同）一萬四千五百八十三元。
  (三)訴訟費用由被告負擔。
  (四)原告願供擔保，請准宣告假執行。
二、陳述：
  (一)兩造於八十三年十一月十八日簽立「羅東鎮第二公有零售市場附設冷涷廠委託經
    營管理契約」，由原告將所有坐落宜蘭縣羅東鎮第二公有零售市場附設冷涷廠之
    房屋乙棟，如附圖斜線所示面積八○平方公尺（以下簡稱系爭房屋），及冷涷設
    備乙式委託被告經營管理，期間為三年，自八十三年十一月二十四日起至八十六
    年十一月二十五日止。上開契約第三條第二款約定：「前項管理期限屆滿，除雙
    方同意繼續管理並於管理期間屆滿一個月前提出申請，另訂立契約外，乙方（即
    被告）應將標的物無條件點交甲方接管並即遷出。」原告於委託經營管理期間屆
    滿前即函請被告在期限屆滿時將標的物無條件點交予原告接管，並即遷出。惟被
    告於八十六年十一月二十五日屆期後拒不搬遷，嗣經多方催告，被告均拒未搬遷
    ，原告自得依約請求被告遷讓。又被告於委託經營期限屆滿後，占用系爭房屋及
    冷涷設備，即屬無權占有，原告依民法第七百六十七條之規定，亦得請求被告返
    還。惟因被告拒不搬遷，原告為此提起本件訴訟，訴請被告將系爭房屋及冷涷設
    備返還原告。
  (二)又依本件委託經營管理契約第四條規定，被告於簽約時交付使用金五十二萬五千
    元，委託經營期限為三年，則每月之使用金為一萬四千五百八十三元（元以下四
    捨五入），被告依約本應於八十六年十一月二十六日交還系爭廠房等物，惟被告
    並未交還，則自八十六年十一月二十六起日，被告占用系爭廠房等即屬無權占有
    ，原告因無法使用系爭廠房等，受有相當於前開使用金額之損害，被告則受有相
    當於前開使用金額之利益，從而原告另依不當得利之法律關係，請求被告自八十
    六年十一月二十六日起至遷讓系爭廠房等之日止，按月賠償原告一萬四千五百八
    十三元之損害賠償金。
  (三)被告雖抗辯其為系爭房屋之所有權人，惟：
  1.原告於八十一年間，依臺灣高等法院七十九年度上更(一)字第七號民事判決訴請本
    院強制執行拆屋還地，經本院以八十一年度民執字第八九五號受理在案。於強制
    執行程序中，訴外人陳石美容在八十一年六月二十九日曾書立捐贈承諾書，承諾
    將地上建物、冷涷設備捐贈與原告，當時被告即為訴外人陳石美容之代理人，被
    告與訴外人陳石美容於當時均以系爭建物為訴外人陳石美容所有而捐贈與原告，
    並未爭執系爭建物係新羅東冷涷工廠所有，足證該等建物並非新羅東冷涷工廠所
    有甚明。
  2.次依臺灣高等法院上開判決所示，羅東冷涷工廠係合夥組織，原由林登江為代表
    人向原告承租系爭建物所在之土地，其後林登江等人之合夥組織經營不善，乃於
    五十四年十一月十二日決議解散合夥組織，系爭土地上之建物，其前半段改為四
    川商行，由林登江經營，後半部則仍經營冷涷庫，由原合夥人中之石德發讓與其
    女陳石美容經營，再參以該筆土地之租金，於其後均由林登江及陳石美容分別繳
    交等情，益證系爭冷涷工廠已非合夥之財產。因之羅東冷涷工廠於五十五年間乃
    變更為新羅東冷涷工廠，並由陳石美容為代表人。故依上開所敘，系爭冷涷廠原
    應為陳石美容所有，陳石美容在前開民事訴訟終結後，即將系爭建物及屋內之冷
    涷設備無償贈與原告，並經交付完畢，此業據原告提出陳石美容所出具之贈與契
    約書為證，故被告抗辯系爭建物為其所有云云，顯無可採。
  3.又被告於八十三年十一月十八日與原告簽立之經營管理契約，由原告將冷涷廠之
    房屋乙棟，及冷涷設備乙式委託被告經營管理，苟系爭建物及設備係被告所有，
    被告本即有權自行使用，又何須於八十三年間與原告簽訂上開契約，觀此亦可證
    知系爭建物及冷涷設備確為原告所有無訛。
  4.另系爭房屋稅籍原登記為「羅東冷涷廠  林登江」，惟羅東冷涷廠之合夥關係，
    業於五十四年十一月十三日解散，而系爭建物所有權即由訴外人陳石美容取得，
    此觀訴外人林登江於臺灣高等法院七十九年度上更一字第七號民事案件審理時，
    主張系爭房屋後半部由陳石美容經營冷藏庫，陳石美容於同案中亦主張：「系爭
    土地上建物平房，前半部由林登江取得，後半部由陳石美容取得，分別經營商店
    與冷藏庫」等語即可證知。故依前開案件之判決及案件審理中當事人之表示，均
    可證之「羅東冷涷廠」之合夥組織業已解散，系爭房屋於合夥關係解散後，即由
    陳石美容取得所有權，其後陳石美容再贈與原告，故被告抗辯系爭房屋所有權人
    為新羅東冷涷工廠云云，自非可採甚明。
  5.至於被告雖提出八十七年度房屋稅繳款書，並以該繳款書上記載納稅義務人為「
    新羅東冷涷工廠」，資以證明該房屋之所有權人為新羅東冷涷工廠云云。惟系爭
    建物於八十六年以前，其稅籍之納稅義務人記載均為「羅東冷涷廠  林登江」，
    足證系爭建物於八十六年以前，均沿習舊有之登記，並未加以更改，嗣至八十七
    年度後，方向稅捐機關申請更改納稅義務人名稱。羅東冷涷廠業於五十四年十一
    月十三日解散，系爭建物由陳石美容取得已如前敘，觀諸八十六年度之房屋稅繳
    款書仍登記納稅義務人為「羅東冷涷廠  林登江」，顯見此稅籍之記載並未隨之
    變更，故於八十六年以前之稅籍記載已與事實不符，更何況本件稅籍記載納稅義
    務人載為「新羅東冷涷工廠」，係臨訟前之八十七年度方始更改，益證被告據此
    稅籍之記載主張系爭建物所有權人為「新羅東冷涷工廠」乙節，並非可採甚明。
  (四)又依兩造所訂立之委託經營管理契約第三條第二款約定，原告於委託經營期限屆
    滿後，依兩造所訂契約之約定，自得請求被告遷讓，將系爭房屋及冷涷設備返還
    原告。故無論系爭廠房及冷涷設備係屬何人所有，原告依兩造所簽訂之契約，自
    得請求被告遷讓返還原告，並請求按月給付賠償金。
三、證據：提出兩造八十三年十一月十八日羅東鎮第二公有零售市場附設冷涷廠委託
    經營管理契約、訴外人陳石美容與原告八十三年三月十五日贈與契約書、臺灣高
    等法院七十九年度上更(一)字第七號民事判決書、訴外人陳石美容、林登江八十一
    年六月二十九日捐贈承諾書等影本各一件、原告八十六年十月三十日八六鎮建字
    第一八七一六號函、標單、開標紀錄表等影本各一紙為證。
乙、被告方面：
一、聲明：
  (一)原告之訴及假執行之聲請均駁回。
  (二)如受不利判決願供擔保請准免為假執行之宣告。
二、陳述：
  (一)原告非系爭房屋及冷凍設備之所有權人，其主張依民法第七百六十七條訴請被告
    遷讓房屋等，於法不合：
  1.系爭房屋所有權人為新羅東冷凍廠，有八十七年度房屋稅繳款書可按。且房屋稅
    繳款書為公文書，法律上推定為真正，原告復不能就其為系爭房屋等之所有權人
    之事實，積極舉證，以實其說，其訴顯無理由。
  2.原告所提贈與契約書，捐贈人為陳石美容，而非所有權人新羅東冷凍廠，原告自
    不因陳石美容之贈與而取得所有權。
  (二)被告為系爭房屋等之所有權人，有左列證據方法足證：
  1.新羅東冷凍工廠（原名羅東冷凍廠，五十五年更名）為合夥組織，合夥人計有石
    德發、石林阿麵、石澄洋、石澄田、陳石美容等五人。
  2.各合夥人之出資，及其他合夥財產，為合夥人全體之公同共有；各公同共有人之
    權利，及於公同共有物之全部，民法第六百六十八條、第八百二十七條第二項分
    別定有明文。合夥人中石德發為被告父親，石德發已死亡，被告繼承此一合夥權
    ，享有合夥人之權利及義務，對合夥財產為公同共有人，實至灼然。
  3.至臺灣高等法院七十九年度上更(一)字第七號民事判決亦認定：「雖被上訴人於本
    件經最高法院指明該情，發回本院審理後，另提出『羅東冷凍工廠合夥股東決議
    書』、『共有物分割契約書』，謂原合夥組織早已於五十四年十一月間解散，伊
    兩人非合夥人云云。惟查該二文書並無陳石美容為合夥股東之記載，縱該合夥確
    已解散析產，非不得於解散後，由被上訴人兩人再成立合夥組織，而其合夥內部
    之分合，並無影響原由合夥代表人與上訴人簽訂之契約之效力。‧‧‧」，足認
    新羅東冷凍廠為合夥組織，且系爭房屋屬合夥組織所有，故陳石美容應受合夥代
    表人林登江與羅東鎮公所所訂契約之拘束，原告援引右開判決，指系爭房屋及機
    器設備原屬陳石美容所有云云，顯非實在。
  (三)兩造間所立租賃契約不存在：
  1.兩造所立委託經營管理契約，係原告交付系爭房屋及冷凍設備，被告支付使用金
    （即租金）之契約，依實務見解雖名為管理契約，實為租賃。
  2.出資人固不以所有權人為限，惟必需對租賃物有事實上之管理權，始足當之（見
    最高法院七十六年台上字第一二九二號判例）。系爭房屋及冷凍設備於七年前即
    由被告一人單獨經營。是陳石美容書立贈與契約書時，已對系爭房屋喪失管理處
    分之權。
  3.被告原為系爭房屋等之所有權人，且事實上占有、使用、管理系爭房屋，原告從
    未交付系爭房屋等予被告，自與租賃之要件不符。
  (四)原告主張依租賃契約請求返還系爭房屋等，其訴顯無理由：
  1.租賃契約無對世之效力，無權出租人所訂立之契約，不能拘束租賃物之所有權人，
    有最高法院三十九年台上字第二八二號判例可按。
  2.被告本於所有權之作用，占有系爭房屋及冷凍設備，原告既非所有權人，又無事
    實上處分權，揆諸首揭判例，原告自不得本於租賃契約，請求被告返還租賃物，
    否則不啻將所有權人之所有物，返還予無任何合法權源之原告，原告之訴，顯非
    適法。且基於所有權之作用，最終被告仍得向原告請求返還，故原告之請求顯屬
    權利濫用，無保護之必要。
  (五)原告主張陳石美容為系爭房屋之唯一所有權人，與事實不符，事實上該房屋為眾
    多共有人公同共有，有左列證據方法足證：
  1.系爭房屋所有權人為新羅東冷凍工廠，屬合夥組織，合夥人計有石德發等五人，
    而石德發為被告甲○○之父，石德發已死亡，由被告繼承此一合夥權，享有合夥
    人之權利及義務，依法為合夥財產之公同共有人，實至灼然。
  2.臺灣高等法院七十九年度上更(一)字第七號民事判決中，原告亦自認：「依被上訴
    人所提分割契約記載，系爭地上房屋後半段即被上訴人陳石美容作為冷藏庫使用
    部分，係原合夥人分割財產時，分歸與石德發等家人，再由石德發交與其女陳石
    美容管理等情‧‧‧。」則舊合夥人分割合夥財產，系爭房屋係分歸「石德發等
    家人」（即新羅東冷凍廠五名合夥人），而非陳石美容，應獲確證，至石德發將
    系爭房屋交給陳石美容「管理」，陳石美容之管理行為，不影響被告取得共有權
    之事實。
  3.陳石美容於前案中固主張系爭房屋「後半部由陳石美容取得」，惟陳石美容係主
    張取得後半部之管理權，而非取得所有權，且陳石美容之主張，亦不能拘束被告
    ，與被告是否為所有權人之事實判斷無涉。
三、證據：提出系爭建物八十七年度宜蘭縣稅捐稽徵處羅東分處房屋稅繳款書、新羅
    東冷凍工廠臺灣省宜蘭縣政府營利事業登記證、臺灣省政府建設廳工廠登記證等
    影本各一紙為證，並聲請本院向宜蘭縣政府調閱新羅東冷凍廠之營利事業基本資
    料。
丙、本院依職權調閱本院七十七年度訴字第三五五號、臺灣高等法院七十八年上字第
    六二一號、七十九年上更(一)字第七號、最高法院七十八年度台上字第二三七一號
    、七十九年度台上字第二七Ｏ二號返還土地卷宗。
    理      由
一、本件原告起訴主張兩造於八十三年十一月十八日簽立「羅東鎮第二公有零售市場
    附設冷涷廠委託經營管理契約」，由原告將所有坐落宜蘭縣羅東鎮第二公有零售
    市場附設冷涷廠之系爭房屋乙棟，及冷涷設備乙式委託被告經營管理，期間為三
    年，自八十三年十一月二十四日起至八十六年十一月二十五日止，依前揭委託經
    營管理契約第三條第二款之約定，原告於委託經營管理期間屆滿前之八十六年十
    月三十日即函請被告在委託管理期限屆滿時將標的物無條件點交予原告接管，並
    即遷出，惟被告於八十六年十一月二十五日屆期後拒不搬遷，嗣經多方催告，被
    告均拒未搬遷，原告自得依約及所有物返還請求權請求被告遷讓，並依不當得利
    之法律關係，請求被告按月給付原告一萬四千五百八十三元之損害賠償金。被告
    則以系爭房屋及冷凍設備之所有權人應為新羅東冷凍工廠，而被告為新羅東冷凍
    工廠之合夥人之一，原告並非系爭房屋及冷凍設備之所有權人，自不得依民法七
    百六十七條之規定請求被告遷讓房屋；另兩造租賃契約因原告無占有、使用或管
    理系爭房屋，亦不能對抗為共有人之一之被告，故租賃契約應不存在，且最終被
    告得在向原告基於所有權人之地位請求返還，故原告之請求顯無保護之必要等語
    資為抗辯。
二、原告主張兩造於八十三年十一月十八日簽立「羅東鎮第二公有零售市場附設冷涷
    廠委託經營管理契約」，由原告將系爭房屋及冷涷設備乙式委託被告經營管理，
    期間為三年，自八十三年十一月二十四日起至八十六年十一月二十五日止，原告
    於委託經營管理期間屆滿前之八十六年十月三十日即函請被告在委託管理期限屆
    滿時將標的物無條件點交予原告接管，並即遷出，惟被告於八十六年十一月二十
    五日屆期後拒不搬遷之事實，業據其提出與所述相符之兩造八十三年十一月十八
    日羅東鎮第二公有零售市場附設冷涷廠委託經營管理契約、原告八十六年十月三
    十日八六鎮建字第一八七一六號函、標單、開標紀錄表各一紙為證，復為被告所
    不爭執，自堪信為真實。被告則辯稱伊為系爭房屋及冷凍設備之所有權人等語，
    並提出系爭建物八十七年度宜蘭縣稅捐稽徵處羅東分處房屋稅繳款書、新羅東冷
    凍工廠臺灣省宜蘭縣政府營利事業登記證、臺灣省政府建設廳工廠登記證各一紙
    為證。本件原告主張依所有權人之物上請求權及兩造間之契約規定，請求被告遷
    讓房屋並連同冷凍設備返還予原告，茲依原告主張之訴訟標的法律關係，分述如
    下。
三、查訴外人林登江於四十二年十二月十八日以「羅東冷藏庫籌備人」名義與原告訂
    立土地租賃契約，承租坐落宜蘭縣羅東鎮○○段一四三地號土地即宜蘭縣羅東鎮
    第二公有零售市場空地，興建冷藏庫，並以合夥組織經營之，期間三年，後因期
    滿未另訂書面而為不定期租賃，嗣五十四年間，羅東冷凍廠停止營業及解散，並
    分割合夥財產，前揭未辦保存登記之冷藏庫分為前段及後段，前段分歸劉修齡、
    林素容、林惠恭等三人所有，由林登江經營四川商行，後段部分暨其內之冷凍機
    器、電力設備、冷凍庫等分歸石德發、陳石滿、林石阿麵等三人所有，由陳石美
    容經營冷凍庫，陳石美容並與石德發、林石阿麵、石澄洋、石澄田等人於五十五
    年五月十八日共同合夥成立新羅東冷凍工廠，並由陳石美容為合夥代表人之事實
    ，為兩造所不爭執，復有被告提出新羅東冷凍工廠臺灣省宜蘭縣政府營利事業登
    記證、臺灣省政府建設廳工廠登記證各一紙在卷可稽，及宜蘭縣政府八十七年十
    一月二十三日八七府建工字第一四Ｏ九七Ｏ號函檢附新羅東冷凍工廠營利事業基
    本資料附於本院八十七年度宜簡字第一三四號卷內（該卷宗第五十八頁）、共有
    物分割契約書、羅東冷凍工廠合夥股東決議書各一件附於臺灣高等法院七十九年
    度上更(一)字第七號卷內（該卷宗第三十四頁至第三十九頁）可佐，應堪認定。
四、按所有權人對於無權占有其所有物者，得請求返還之，民法第七百六十七條定有
    明文，惟此物上請求權，須為物之所有權人始得行使之，自不待言。經查：(一)本
    件系爭房屋暨之冷凍設備原屬羅東冷凍廠所有，於五十四年停止營業及解散後，
    即將該冷凍廠後半部即本件系爭房屋及其內之冷凍機器、電力設備、冷凍庫等分
    歸石德發、陳石滿及林石阿麵所有，並由陳石美容經營冷凍庫之事實，業如前述
    ，故系爭房屋暨冷凍設備應屬石德發、陳石滿及林石阿麵三人所共有，且該共有
    既無法律所規定之合夥或繼承等公同共有情形，於分割契約上亦無明載由該等三
    人公同共有，再參以分割契約有使物之所有權單純化之性質，堪認系爭房屋及之
    冷凍設備係由上開三人以分別共有之形式共有之。至陳石美容雖於當時負責經營
    該冷凍庫，惟其並非共有人之事實，堪認明確，故其充其量僅取得系爭房屋暨機
    器經營或管理權。(二)雖嗣後陳石美容與石德發、林石阿麵、石澄洋、石澄田等人
    於五十五年五月間再共同合夥成立新羅東冷凍工廠，並由陳石美容為合夥代表人
    ，惟並無任何佐證可看出石德發、陳石滿及林石阿麵等三人已將系爭房屋暨冷凍
    設備移轉予新羅東冷凍工廠；且縱新羅東冷凍工廠之廠址即設於系爭房屋，然此
    可能係基於使用借貸、租賃或其他之法律關係而來，並非當然發生所有權之變動
    ；況上開共有人中之陳石滿並未加入新羅東冷凍工廠之合夥組織，故亦無法遽認
    系爭房屋已由原所有人將之轉為合夥之出資或為合夥財產。另被告雖以房屋稅繳
    款書認系爭房屋係屬新羅東冷凍工廠所有，然房屋稅之繳交屬賦稅問題，尚難據
    為所有權之證明，甚且系爭房屋八十六年之房屋稅繳款書，其納稅義務人仍登記
    為「羅東冷凍廠林登江」，至八十七年方改為「新羅東冷凍工廠」，此有房屋稅
    繳款書可稽，然羅東冷凍廠於五十四年間即已解散，更足認房屋稅繳款書所登記
    之納稅義務人無法用以認定系爭房屋所有權之歸屬。依右開所述，既無任何事證
    可看出系爭房屋及冷凍設備已移轉予新羅東冷凍工廠所有，或由石德發等人將之
    轉為合夥之出資而成為合夥財產，堪認系爭房屋及冷凍設備等，仍屬石德發等三
    人所共有。(三)且系爭房屋及冷凍設備屬石德發、陳石滿及林石阿麵等三人共有之
    事實，並不因嗣後以繼承而成為共有人之被告曾與原告簽訂經營管理契約而異其
    所有權歸屬，亦不因非所有權人之陳石美容於其他訴訟中主張其為所有權人而致
    生改變，甚而陳石美容於八十三年三月十五日將系爭房屋暨冷凍設備贈與予原告
    之行為，就物權行為上已屬無權處分他人之所有物，且該無權處分未經真正所有
    權人之承認，依民法第一百十八條第一項之規定，系爭房屋及冷凍設備之所有權
    自始均未移轉予原告。(四)職是，原告徒以兩造間曾訂有經營管理契約，及陳石美
    容於前案返還土地之訴訟中主張其為系爭房屋之所有權人並將系爭房屋等贈與予
    原告等情，主張其為系爭房屋之所有權人，自屬無據。此外復無其他事證可認系
    爭房屋暨冷凍設備等係屬原告所有，從而原告依據民法第七百六十七條之規定請
    求被告返還系爭房屋及冷凍設備，為無理由。
五、惟按租賃契約係以當事人約定，一方以物租與他方使用收益，他方支付租金而成
    立，並不以出租人對於租賃物有所有權為要件，最高法院著有六十四年台上字第
    四二四號判例足參。又承租人於租賃關係終止後，應返還租賃物，民法第四百五
    十五條定有明文，且出租人於終止租賃契約時，所得行使之租賃物返還請求權，
    亦不以出租人就租賃物有所有權為要件（最高法院三十一年上字第二六六五號判
    例及三十三年上字第三零六一號判例可資參照）。經查：(一)本件兩造於八十三年
    十一月十八日所訂立之「羅東鎮第二公有零售市場附設冷涷廠委託經營管理契約
    」，係原告交付系爭房屋及冷凍設備予被告使用，被告則支付價金予原告，亦即
    由一方將物交由他方使用收益，他方支付對價，故雖名為管理契約，實乃租賃契
    約之性質，是參諸上開判例所示，縱原告非系爭標的之所有權人，亦無礙租賃契
    約之成立及原告行使租賃物返還請求之權利。(二)上開兩造所簽立之契約既因當事
    人互相表示意思一致而成立，雙方權利、義務關係即受契約內容拘束。依兩造租
    賃契約第三條第二款之約定：「管理期限屆滿，除雙方同意繼續管理並於管理契
    約一個月前提出申請，另訂立契約外，乙方（即被告）應將標的物無條件點交甲
    方（即原告）接管並即遷出。」故兩造租約係屬有租賃期限之租賃契約，其租賃
    關係依民法第四百五十條第一項規定於租賃期限屆滿時即八十六年十一月二十五
    日消滅。然本件原告已以存證信函表示不再續約，於租期到期復未續訂租約，兩
    造間之租賃關係即消滅，被告自有於租期屆滿後返還前開租賃物之義務，惟被告
    屆期未依約遷出，從而原告請求被告返還系爭租賃物，揆諸首揭法條及判例意旨
    ，自屬有理由。(三)被告雖辯稱被告原即占有系爭房屋及冷凍設備，故原告從未交
    付系爭房屋等予被告，與租賃之要件不符云云。然查，租賃契約非要物契約，並
    不以交付為要件，本件雙方既已就租賃達成合意並立有契約，租賃關係即成立，
    縱使出租人未為一交付行為，亦不影響租賃契約之成立，被告上開所辯，尚有未
    洽。另被告舉出三則最高法院判決，辯稱被告為系爭房屋等之共有人，自無與非
    所有權人之原告成立租賃契約之可能，故兩造間之租賃契約不存在等語。惟查，
    出租人不以所有權人為限，首引判例揭示甚然，雖被告為系爭房屋及冷凍設備之
    共有人之一，對共有物僅得按其應有部分使用收益，故原告將他人之物出租予被
    告，並由被告就全部之房屋及冷凍設備使用收益，核無不可；至被告或其他共有
    人是否基於所有權人之地位請求原告返還系爭標的，要屬另一問題。另被告所舉
    之最高法院判決，姑不論最高法院之判決尚無拘束本院判決之效力，且由該三則
    判決內容以觀，係在探究當事人間有無租賃關係之存在，惟本件兩造間確實訂有
    租賃契約之事實，至屬明確，故兩者情形應有不同，無法據以援用。(四)被告又辯
    稱其為系爭房屋等之共有人之一，基於所有權人之請求，最終結果原告仍須將系
    爭房屋等返還被告及其他共有人，故原告之請求有權利濫用云云。按民法第一百
    四十八條固規定行使權利不得以損害他人為主要目的，惟若當事人行使權利，雖
    足使他人喪失利益，而苟非以損害他人為主要目的，即不在該條所定範圍內，最
    高法院著有四十五年台上字第一０五號判例可參。本件原告基於兩造間之契約約
    定，於租期屆滿後向被告請求遷讓房屋，係本於出租人之地位行使其權利，自有
    其利益存在，況原告自始均認其為系爭房屋及冷凍設備之所有權人，故其以訴訟
    請求被告遷讓房屋，堪認非以損害他人為主要目的，而與民法第一百四十八條所
    規定之權利濫用有間，故被告辯稱原告請求被告遷讓房屋無保護之必要等語，尚
    非有理。
六、原告另主張被告於契約期限屆滿日起未依約將系爭房屋暨冷凍設備返還原告，致
    原告無法使用系爭廠房，故被告於占用期間受有相當於使用金之利益，致其受有
    相當於使用金之損害，依民法第一百七十九條之規定，請求被告按月給付原告一
    萬四千五百八十三元云云。惟依不當得利之法則請求返還不當得利者，需以無法
    律上之原因而受利益，致他人受有損害為其要件，然本件原告既非係房屋之所有
    權人，對系爭房屋及冷凍設備本無使用收益之權，故其主張被告占用之行為妨礙
    其對所有物之使用收益，並因而受有「相當於使用金額」之損害，洵屬無據。而
    原告復未就其對系爭房屋等有何其他使用或收益之權利，及究竟受何損害提出說
    明，是其依據民法第一百七十九條之規定請求被告自八十六年十一月二十六日起
    至遷讓房屋之日止，按月給付原告一萬四千五百八十三元，自有不當，不應准許
    。
七、綜上所述，本件租賃契約既於八十六年十一月二十六日因期限屆滿而消滅，原告
    請求被告應將坐落於羅東第二公有零售市場附設冷凍廠內之系爭房屋，如附圖斜
    線所示面積八０平方公尺部分遷出，並連同冷凍設備乙式返還原告，為有理由，
    應予准許。另原告依不當得利之法律關係請求被告自八十六年十一月二十六日起
    至遷讓房屋日止按月給付一萬四千五百八十三元部分，則為無理由，應予駁回。
八、兩造均陳明願供擔保以代釋明，請求准予宣告假執行或免為假執行，就原告勝訴
    部分，核無不合，爰酌定相當擔保金額准許之。至原告敗訴部分，其假執行之聲
    請，已失所附麗，併予駁回。
九、本件事證已臻明確，兩造其餘之陳述，核與判決之結果無影響，毋庸一一論列，
    附此敘明。
十、據上論結，本件原告之訴一部有理由一部無理由，依民事訴訟法第七十九條但書
    、第三百九十條第二項，判決如主文。
中      華      民      國    八十九    年      十      月    十二    日
                                  臺灣宜蘭地方法院民事庭
~B法      官  邱景芬
右正本證明與原本無異。
如對本判決上訴須於收受送達後廿日內向本院提出上訴狀。(應附繕本)
中      華      民      國    八十九    年      十      月  二十七    日
~B法院書記官  林竹根


司法院資訊處製作；財團法人民間司法改革基金會備份。
